【裁判字號】    96,交聲,1718
【裁判日期】    970125
【裁判案由】    交管條例聲異
【裁判全文】
臺灣板橋地方法院刑事裁定            96年度交聲字第1718號
原處分機關  交通部公路總局臺北區監理所板橋監理站
異  議  人  甲○
上列異議人因違反道路交通管理處罰條例案件，對於交通部公路
總局臺北區監理所板橋監理站於民國九十六年五月一日以板監裁
字第裁四一－ＣＺ0000000號違反道路交通管理事件裁決
書所為之裁決處分（原舉發案號：臺北縣政府警察局九十二年四
月三十日北縣警交字第ＣＺ0000000號）不服，聲明異議
，本院裁定如下：
    主  文
原處分撤銷。
甲○不罰。
    理  由
一、原處分意旨略以：異議人即受處分人甲○所有之車號ＷＴＨ
    ─一七一號輕型機車，於民國九十二年四月九日上午八時十
    分許，在臺北縣板橋市○○路○段，因「機器腳踏車不在規
    定車道行駛」之違規，為警掣單逕行舉發，乃依道路交通管
    理處罰條例第四十五條第十三款之規定，裁處罰鍰新臺幣（
    下同）一千八百元。異議人則以：伊於九十年間起已遷居板
    橋市而未居住於土城市○○路之地址，伊於九十二年間未收
    受本件罰單，原處分機關未依職權調查住址是否變更，而對
    伊加重處罰，難認合宜等語。
二、按依一定之事實，足認以久住之意思，住於一定之區域者，
    即為設定其住所於該地，為民法第二十條所明定，是我國民
    法關於住所之設定，兼採主觀主義及客觀主義之精神，必須
    主觀上有久住一定區域之意思，客觀上有住於一定區域之事
    實，該一定之區域始為住所，故住所並不以登記為要件。又
    戶籍法為戶籍登記之行政管理規定，戶籍地址乃係依戶籍法
    所為登記之事項，戶籍地址並非為認定住所之唯一標準（最
    高法院九十三年度台抗字第三九三號判決意旨參照）。次按
    違反本條例之行為，自行為成立之日起，逾三個月不得舉發
    道路交通管理處罰條例第九十條第一項前段定有明文。又逕
    行舉發，應按已查明之資料填註車牌號碼、車輛種類、車主
    姓名或名稱及地址，並於通知單上方空白處加註逕行舉發之
    文字後，由舉發機關送達被通知人；又逕行舉發違反道路交
    通管理事件，經汽車所有人依通知單之應到案日期前到案，
    並告知違規駕駛人姓名、身分證統一編號及住址者，處罰機
    關應即另行通知違規駕駛人到案依法處理；逾應到案日期，
    處罰機關應依本條例第八十五條第三項規定處罰該汽車所有
    人。違反道路交通管理事件統一裁罰標準及處理細則第十一
    條第一項第三款、第二十四條分別定有明文。易言之，舉發
    機關就交通違規事件逕行舉發，應將舉發通知單之通知聯送
    達於違車輛所有人，使車輛所有人得於通知單之應到案日期
    前到案並告知實際違規駕駛人姓名等資料後，再由處分機關
    另行通知實際違規駕駛人到案依法處理；倘若舉發通知單之
    通知聯送達不合法，致使車輛所有人無從於到案日期前到案
    告知實際違規駕駛人之姓名等資料，則該舉發程序及處分機
    關之裁罰程序，均難認適法。
三、經查，本件舉發通知單經原舉發機關以掛號郵寄送達方式，
    第一次於九十二年四月三十日向異議人九十五年九月四日登
    記前之戶籍地址即土城市○○路○段三一三巷三弄十三號五
    樓送達，但並無人收受，第二次於九十二年六月十一日向同
    一地址辦理「寄存送達」等情，有臺北縣政府警察局海山分
    局九十六年八月二十二日北縣警海交裁字第０九六００三一
    一四九號函在卷可憑。惟異議人於本院調查時陳明：其從小
    住在上述土城市○○路○段三一三巷三弄十三號五樓房屋，
    國中時再搬至同棟大樓一樓居住，其母親並將上開五樓房屋
    租給別人使用，而其於九十一年十二月十四日結婚後，即與
    妻子一同遷至臺北縣板橋市○○路一四九巷二弄十二號等語
    ，並有板橋市○○路所屬里長林信修出具異議人於九十一年
    十二月十四日就居住在上址板橋市○○路住處之證明及異議
    人全戶戶籍資料在卷可稽，且異議人前於九十一年十二月三
    日申請裝設ＡＤＳＬ之裝機及帳單地址均為上址板橋市○○
    路一節，亦有中華電信公司臺灣北區電信公司板和營業處函
    及所附申請書在卷可憑；再徵之本件舉發通知單第一次於九
    十二年四月三十日向異議人當時登記之戶籍地址土城市○○
    路○段三一三巷三弄十三號五樓為郵寄送達時並無人收受等
    情，業如前述，堪認異議人陳稱本件舉發通知單送達時其未
    住居在上開戶籍地址，而將住所改設於板橋市○○路一四九
    巷二弄十二號一節，應信屬實。故本件舉發通知單之應受送
    達人即異議人之住居所於九十一年十二月間業已變更者，縱
    令其戶籍登記尚未遷移，原舉發機關自不得於異議人原戶籍
    地址為寄存送達，茲本件原舉發機關第一次於九十二年四月
    三十日向異議人當時戶籍地址土城市○○路○段三一三巷三
    弄十三號五樓送達，但無人收受後，第二次於九十二年六月
    十一日向同一地址為所謂「寄存送達」，揆諸上開說明，原
    舉發機關上開二次送達均難認合法。是以，本件難認首開舉
    發通知單已合法送達於異議人，該舉發程序顯有瑕疵，而原
    處分機關據以對違規車輛所有人進行裁罰，即難認適法。
四、綜上，本件原處分機關無法證明發首開通知單已合法送達異
    議人，亦無證據證明舉發機關於異議人違規行為成立之日起
    三個月內為合法舉發，則依道路交通管理處罰條例第九十條
    之規定，原舉發機關依法不得再為舉發之行為，而原處分機
    關亦無從再為裁罰。原處分機關未查證舉發通知單是否合法
    送達於異議人，即遽予裁罰異議人，尚有未洽。是本件聲明
    異議為有理由，爰將原處分撤銷，並諭知異議人不罰。
據上論斷，應依道路交通案件處理辦法第二十條，裁定如主文。
中    華    民    國    97    年    1     月    25    日
                        交通法庭  法  官  楊 志 雄
以上正本證明與原本無異。
如不服本裁定應於送達後五日內向本院提出抗告狀。
                                  書記官  陳春銘
中    華    民    國    97    年    1     月    25    日


司法院資訊處製作；財團法人民間司法改革基金會備份。
